臺北高等行政法院判決
　　　　　　　　　　　　　　　　　　 93年度訴字第02972號
　　　　　　　　　　　　　　　.
原　　　告　宏福建設股份有限公司
代　表　人　甲○○（董事長）
訴訟代理人　丙○○
被　　　告　財政部臺北市國稅局
代　表　人　張盛和（局長）
訴訟代理人　乙○○
上列當事人間因營利事業所得稅事件，原告不服財政部中華民國
93年8月3日台財訴字第09300277270號訴願決定（案號：第00000
000號），提起行政訴訟。本院判決如下：
　　主  文
原告之訴駁回。
訴訟費用由原告負擔。
　　事  實
一、事實概要：原告民國（下同）87年度營利事業所得稅結算申
    報，經被告核定課稅所得為新台幣（下同）26,934,732元，
    原告就被核定免稅收益分攤營業費用及利息支出項目，表示
    不服，申請復查，經被告以93年3月29日財北國稅法字第
    0930203790號復查決定，准予追認免稅所得額4,513,954元
    ，其餘復查駁回。變更課稅所得額為22,420,778元，全年所
    得額乃為虧損1,552,700,766元。被告仍未甘服，提起訴願，
    遭決定駁回，遂向本院提起行政訴訟。
二、兩造聲明：
　(一)原告聲明：訴願決定及原處分不利原告部分均撤銷。
　(二)被告聲明：駁回原告之訴。
三、兩造之爭點：
  原告主張其並非以買賣有價證券為專業，依財政部83年函釋，
  不必分攤營業所生費用及利息支出，被告所為處分，顯有違誤
  ，是否可採？
　(一)原告主張：
    1.惟依司法院釋字第420號解釋之意旨，原告是否屬「以買
      賣有價證券為專業之營利事業」，應依最高行政法院（89
      年7月1日改制前為行政法院）81年10月14日庭長、評事聯
      席會議決議所揭示之4個標準：「一、實際上未經營所登
      記之營業項目；二、無營業收入；三、從事龐大有價證券
      買賣；四、從事與其投資項目無關之有價證券買賣，其非
      營業收入遠超過營業收入時。」判斷之，最高行政法院84
      年度判字第142號、85年度判字第1682號判決，亦均採同
      一見解。再依財政部81年7月18日台財稅第811672130號函
      釋之意旨觀之，原告是否屬「以買賣有價證券為專業之營
      利事業」，應按原告實際營運情形核實認定。
    2.台北高等行政法院89年度訴字第445號判決：「再訴願決
      定，訴願決定及原處分均撤銷。」其判決文中就財政部83
      年2月8日台財稅第000000000解釋函（下稱財政部83年函
      釋）所指「以買賣有價證券為專業之營利事業」敘明：財
      政部上開函釋之合憲性，並非毫無爭議，則其在個案的適
      用上，應更趨謹慎，縮小其適用之範圍。而從文義解釋之
      觀點，上開財政部函釋之說明三所指「以有價證券買賣為
      專業」一語，既使用專業一詞，則其企業之組織結構、作
      業流程、營業活動以及交易對象、資訊來源，均應有便利
      「有價證券交易」的傾向，才符合專業之定義。如果引用
      司法院釋字第420號解釋意旨，作為解釋上開財政部函釋
      之說明三所指「以有價證券買賣為專業」一語之輔助性標
      準時，亦可知，營利事業被認定為「以有價證券買賣為專
      業」，必須實際上從事「龐大」有價證券買賣，或非營業
      收入「遠」超過營業收入時，此等不確定之法律用語，如
      「龐大」、「遠」等或許不能架構出一個明確的客觀標準
      ，但均強調「顯不相當性」。且還須其他佐證來證明該企
      業係以有價證券買賣為專業。
    3.原告既無前揭之四個標準：(1)實際上未經營所登記之營業
      項目；(2)無營業收入之情事，原告所從事之有價證券買賣
      大部分均係出售長期持有之長期投資宏福票券金融公司之
      股權，出售之原因係因原告財務困難，不適任金融業之大
      股東經債權銀行團協商出售股權，此與前述「以有價證券
      買賣為專業」之定義並不相同。另原告多年係以營建事業
      為專業，每年本業收入均達數十億元，87年因受亞洲金融
      風暴影響，房屋銷售業績不佳，開立發票收款金額雖僅為
      881,154,515元，亦與前揭「從事與其投資項目無關之有
      價證券買賣，其非營業收入遠超過營業收入」並不相符。
      原告不論企業之組織結構、作業流程、營業活動、人力配
      置及營業項目登記，均係以營建事業為專業，本件被告認
      定原告是「以有價證券買賣為專業」一節既非妥適，則其
      對原告87年度所得稅之核課，在成本扣除及免稅收益分攤
      營業費用及利息支出項目之計算，自不能適用前開財政部
      83年函釋之解釋意旨。
　(二)被告主張：
    1.原告87年度營利事業所得稅結算申報，原列報營業收入淨
      額427,327,968元，營業成本388,206,645元，全年所得額
      為虧損1,552,700,766元，免稅所得額為1,545,404,298元
      ，課稅所得額為虧損7,296,468元。被告原查以原告本期
      出售有價證券收入856,539,067元暨投資收益145,088,482
      元，遠大於本業出售房屋收入134,598,685元暨出售土地
      288,306,667元，依司法院釋字第420號解釋，核屬以買賣
      有價證券為專業之營利事業，乃按總額法，將出售有價證
      券收入及成本，分別併計營業收入及營業成本，核定本期
      營業收入淨額為1,283,867,035元暨營業成本為2,678,997
      ,810 元。並依財政部83年函釋，就無法歸屬之營業費用
      及利息支出，計算證券交易所得、投資收益暨出售土地應
      分攤營業費用及利息合計218,386,010元，核定本期核定
      通知書第58欄免稅收益為虧損1,579,635,498元，課稅所
      得額為26,934,732元。
    2.按租稅法所重視者，應為足以表徵納稅能力之實質的經濟
      事實，而非其外觀之法律行為或形式上之登記事項，對實
      質上相同經濟活動所產生之相同經濟利益，應課以相同之
      租稅，始符合租稅法律主義所要求之公平及實質課稅原則
      ，且實質課稅原則為租稅法律主義之內涵及當然趨勢。是
      故，有關課徵租稅構成要件事實之判斷及認定，自亦應以
      其實質上經濟事實關係及所產生知實質經濟利益為準，而
      非以形式外觀為準，否則勢將造成鼓勵投機或規避稅法之
      適用，無以實現租稅公平之基本理念及要求。故涉及租稅
      事項之法律，其解釋應本於租稅法律主義之精神，依各該
      法律之立法目的，衡酌經濟上之意義及實質課稅之公平原
      則為之。最高行政法院81年10月14日庭長、評事聯席會議
      所為：「獎勵投資條例第27條所指『非以有價證券買賣為
      專業者』，應就營利事業實際營業情形，核實認定。公司
      登記或商業登記之營業項目，雖未包括投資或其所登記投
      資範圍未包括有價證券買賣，然其實際上從事龐大有價證
      券買賣，其非營業收入遠超過營業收入時，足證其係以買
      賣有價證券為主要營業，即難謂非以有價證券買賣為專業
      」不在停徵證券交易所得稅之範圍之決議，符合首開原則
      ，與獎勵投資條例第27條之規定並無不符，尚難謂與憲法
      第19條租稅法律主義有何牴觸，此為司法院釋字第420號
      解釋所明釋。經查，原告本期出售有價證券收入及投資收
      益合計1,001,627,549元，佔營業收入百分之70.31，遠超
      過營業之出售房屋及土地收入（合計422,905,352元），
      依司法院釋字第420號解釋，原告屬以有價證券買賣及投
      資為專業之營利事業，殆無疑義。
    3.次查經營有價證券業務，不論其從事經營策略、獲利因素
      之不同考量或其證券持有期間之長、短期投資，其出售有
      價證券之行為均屬營業範疇之營業行為，不因有價證券持
      有期間長短，而有所不同。是原告以系爭出售有價證券，
      大部分係出售長期持有之長期投資宏福票券金融公司之股
      權，出售之原因係因財務困難，從而主張其非屬以有價證
      券買賣為專業之營利事業，核無足採。
    4.第查，本件復查時依原告補提示應稅、免稅收入之費用歸
      屬明細表重新查核結果：
      (1)本期營業費用及損失總額從申報核定為205,489,044元
        ，原告主張其中95,432,568元可直接歸屬出售房屋收入
        ；29,569,787元可直接歸屬出售土地收入；3,183,394
        元可直接歸屬出售有價證券收入，其餘77,303,295元不
        可合理明確歸屬，經核尚足採據。
      (2)本期利息支出從申報核定124,794,924元，原告主張其
        中23,670,031元可直接歸屬出售土地收入，其餘101,
        124,893元可直接歸屬出售房屋收入。經核系爭利息支
        出其中23,670,031元，係非屬固定資產土地之借款利息
        支出以遞延費用列帳，於土地銷售時轉列利息支出，可
        直接歸屬出售土地收入無誤。至原告主張，其餘101,
        124,893元可直接歸屬出售房屋收入乙節，經查本期利
        息支出，除前述遞延費用列帳轉列利息支出23,670,031
        元，可直接歸屬出售土地收入外，其餘101,124,893元
        ，經核為一般金融機構借款之利息支出，非屬專案貸款
        ，原告所訴不足採據。是本期利息支出，除其中23,670
        ,031 元可直接歸屬出售土地收入外，其餘101,124,893
        元不可合理明確歸屬。
      (3)無法歸屬之營業費用及利息支出合計178,428,188元（
        $77,303,295＋$101,124,893＝$178,428,188）。
    5.經依原告補提示應稅、免稅收入之費用歸屬明細表重新查
      核結果，重新核算，復查決定出售有價證券收入應分攤營
      業費用及利息支出合計100,173,580元，投資收入應分攤
      營業費用及利息支出合計16,968,324元，出售土地收入應
      分攤營業費用及利息支出合計33,717,914元。證券交易所
      得額為虧損1,537,609,072元，出售土地所得額為虧損20,
      544,148元，變更核定核定通知書第58欄為1,575,121,544
      元，課稅所得額為22,420,778元。即准予追認免稅所得4,
      513,954元，核減課稅所得額4,513,954元，尚無違誤。
 　理    由
一、按「營利事業所得之計算，以其本年度收入總額減除各項成
    本費用、損失及稅捐後之純益額為所得額。」為所得稅法第
    24條第1項所明定。次按「以買賣有價證券為專業之營利事
    業，其營業費用及借款利息，除可合理明確歸屬者得個別歸
    屬認列外，應按核定有價證券出售收入、投資收益、債券利
    息收入及其他營業收入比例，計算有價證券出售部分應分攤
    之費用及利息，自有價證券出售收入項下減除。」為財政部
    83 年函釋有案。末按最高行政法院81年10月14日庭長、評
    事聯席會議所為：『獎勵投資條例第27條所指【非以買賣有
    價證券為專業者】，應就營利事業實際營業情形，核實認定
    。公司登記或商業登記之營業項目，雖未包括投資或其所登
    記投資範圍未包括有價證券買賣，然其實際上從事龐大有價
    證券買賣，其非營業收入遠超過營業收入時，足證其係以買
    賣有價證券為主要營業，即難謂非以有價證券買賣為專業』
    不在停徵證券交易所得稅之範圍之決議，符合首開原則，與
    獎勵投資條例第27條之規定並無不符，尚難謂與憲法第19條
    租稅法律主義有何牴觸。」復為司法院釋字第420號解釋有
    案。
二、本件原告87年度營利事業所得稅結算申報，對被告核定免稅
    收益分攤營業費用及利息支出項目，表示不服，申請復查，
    經被告以93年3月29日財北國稅法字第0930203790號復查決
    定，准予追認免稅所得額4,513,954元，其餘復查駁回。變
    更課稅所得額為22,420, 778元，全年所得額乃為虧損1,552
    ,700,766 元。被告仍未甘服，提起訴願，遭決定駁回，復
    起訴主張其並非以買賣有價證券為專業，依財政部83年函釋
    ，不必分攤營業所生費用及利息支出，被告所為處分，顯有
    違誤，詳如其起訴狀事實欄所載理由等語。
三、查原告主要營業項目雖登記為：委託營造廠商興建國民住宅
    出租出售、各種建築材料之製造及買賣、室內裝璜設計及施
    工等業務，87年度營利事業所得稅結算，委任蔡金拋會計師
    辦理查核簽證申報，列報營業收入淨額427,327,968元，營
    業成本388,206,645元，全年所得額為虧損1,552,700,766元
    ，免稅所得額為1,545,404,298元，課稅所得額為虧損7,296
    ,468 元，被告審查以原告本期出售有價證券收入856,539,0
    67元暨投資收益145,088,482元，遠大於本業出售房屋收入
    134,598,685 元暨出售土地288,306,667 元，依司法院釋字
    第420號解釋，核屬以買賣有價證券為專業之營利事業，乃
    按總額法，將出售有價證券收入及成本，分別併計營業收入
    及營業成本，核定本期營業收入淨額為1,283,867,035元暨
    營業成本為2,678,997,810元，再依財政部83年函釋，就無
    法歸屬之營業費用及利息支出，計算證券交易所得、投資收
    益暨出售土地應分攤營業費用及利息合計218,386,010元，
    核定本期之核定通知書第58欄免稅收益為虧損1,579,635,49
    8元，課稅所得額為26,934,732元，此有核定通知書附原處
    分卷可稽，復查時，被告依原告補提示應稅、免稅收入費用
    歸屬明細表重核結果：出售有價證券收入應分攤營業費用及
    利息支出合計100,173,580元；投資收入應分攤營業費用及
    利息支出合計16,968,324元；出售土地收入應分攤營業費用
    及利息支出合計33,717,914元。證券交易所得額為虧損1,53
    7,609,072元，出售土地所得額為虧損20,544,148元，變更
    核定通知書第58欄為1,575,121,544元，課稅所得額為22,42
    0,778元，即准予追認免稅所得4,513,954元，核減課稅所得
    額4,513,954元（參見原處分卷審查結果增減金額變更比較
    表及復查決定書註1至7之計算式），揆諸首揭規定及說明，
    自無不合。
四、至於原告主張：其並非以買賣有價證券為專業之營利事業，
    依財政部83年函釋，不問其買賣有價證券金額多寡，均不必
    分攤營業所發生之費用及利息支出云云。按租稅法所重視者
    ，為足以表徵納稅能力之實質經濟事實，而非其外觀之法律
    行為或形式上之登記事項，對實質上相同經濟活動所產生之
    相同經濟利益，應課以相同之租稅，始符合租稅法律主義所
    要求之公平及實質課稅原則，故有關課徵租稅構成要件事實
    之判斷及認定自應以其實質上經濟事實關係及所產生之實質
    經濟利益為準，而非以形式之外觀為準，否則將造成鼓勵投
    機及規避稅法之適用，無以實現租稅公平之基本理念及要求
    。本件原告本期出售有價證券收入856,539,067元暨投資收
    益145,088,482元，合計1,001,647,549元，佔營業收入百分
    之70．31，遠超過營業出售房屋及土地收入合計422,905,35
    2元（計算式：出售房屋收入134,598,685元+出售土地收入
    288,306,667元），依司法院釋字第420號解釋，原告自屬以
    有價證券買賣及投資為專業之營利事業，原告所訴，洵不足
    採。
五、綜上說明，本件被告就原告87年度營利事業所得稅關於免稅
    收益分攤營業費用及利息支出項目之復查決定處分，核無違
    誤, 訴願決定，予以維持，亦無不合，原告起訴意旨，非有
    理由，應予駁回。
六、據上論結，本件原告之訴為無理由，依行政訴訟法第98條第
    3項前段，判決如主文。
中　　華　　民　　國　　94　　年　 　7　　月　 20  　 日
            第 三 庭 審 判 長　 法    官  王立杰
                              　法    官  胡方新
                              　法    官  黃本仁
上為正本係照原本作成。
如不服本判決，應於送達後20日內，向本院提出上訴狀並表明上
訴理由，如於本判決宣示後送達前提起上訴者，應於判決送達後
20日內補提上訴理由書（須按他造人數附繕本）。
中　　華　　民　　國　　94　　年　 　7　　月　 20  　 日
            　　  　　　　  　　書 記 官  姚國華
